【裁判字號】    98,豐簡上,592
【裁判日期】    980930
【裁判案由】    詐欺
【裁判全文】
臺灣臺中地方法院刑事判決  98年度豐簡上字第592號
上  訴  人
即  被  告  戊○○○
上列上訴人因詐欺案件，不服本院臺中簡易庭98年度豐簡字第34
1 號中華民國98年5 月13日第一審簡易判決（聲請案號：臺灣臺
中地方法院檢察署98年度偵字第6237號），提起上訴，及臺灣板
橋地方法院檢察署檢察官移送併辦（98年度偵字第9445號），本
院管轄之第二審合議庭判決如下：
    主    文
原判決撤銷。
戊○○○幫助犯詐欺取財罪，處有期徒刑伍月，如易科罰金，以
新臺幣壹仟元折算壹日。
    犯罪事實
一、戊○○○雖可預見如將個人存摺、金融卡、密碼交付予姓名
    年籍不詳且不相識之成年人使用，該成年人有可能以所取得
    之存摺、金融卡、密碼遂行財產上犯罪之目的，竟仍基於縱
    若取得其存摺、金融卡、密碼之成年人，用以實施犯罪，供
    作被害人匯款之用，仍不違背其本意之幫助使用其帳戶者向
    他人詐欺取財之不確定故意，於民國97年12月13日前之同年
    月某日，在不詳地點，將自己開設在中華郵政股份有限公司
    太平長億郵局帳號00000000000000號帳戶（下稱長億郵局帳
    戶）及台新國際商業銀行帳號00000000000000號帳戶（下稱
    台新銀行帳戶）之存摺、金融卡及密碼，同時交付予姓名年
    籍不詳之成年人，而容許他人藉其上開帳戶以遂行財產犯罪
    。之後，該成年人所屬詐欺取財成年成員果然共同基於意圖
    為自己不法所有之犯意聯絡，先後為下列詐欺取財犯行：
  (一)於97年12月13日17時3 分許，撥打電話予丙○○，佯稱：丙○○在網路購物之付款方式誤勾為分期付款，須依指示操作
    ATM 自動提款設備，始能取消云云，致丙○○陷於錯誤，遂
    依對方指示分別於同日18時27分、18時30分、18時37分許，
    分別匯款新臺幣（下同）6000元、2 萬元、15000 元至戊○○○之上開台新銀行帳戶內，該詐欺集團成員旋於同日提領
    完畢。
  (二)於97年12月13日19時14分許，撥打電話予甲○○，訛稱：甲○○前於網路上購物，送貨員誤使其簽收於分期付款單上，
    須取消此等付款方式云云，旋而再由一冒稱中國信託商業銀
    行人員「陳國華」者，以電話指示甲○○操作自動櫃員機，
    致使甲○○陷於錯誤，遂於同日21時12分許，依對方指示操
    作提款機，因而將1 萬9983元轉入戊○○○之上開長億郵局
    帳戶內，旋遭該詐欺集團成員於同日全數提領。
  (三)又於97年12月13日20時45分許，假冒東森購物台人員之名義
    ，致電丁○，詐稱：取貨付款時，因送貨人員出錯，誤將丁○原本要以付現金之付款方式，弄成刷卡分期付款，須作取
    消動作云云，隨即再由一自稱陽信商業銀行（聲請簡易判決
    處刑書誤為洋信商業銀行）員工以電話教導丁○持信用卡至
    提款機操作，以確認是否有扣除購買商品之價款，丁○不疑
    有他，遂於同日21時46分許，依對方指示操作自動櫃員機，
    因而將2 萬9985元匯入戊○○○之前揭長億郵局帳戶內，旋
    遭該詐欺集團成員於同日悉數提領。
    嗣因丙○○、甲○○及丁○察覺異狀，分別報警循，始線查
    悉上情。
二、案經臺中縣警察局太平分局報告臺灣臺中地方法院檢察署檢
    察官偵查後聲請簡易判決處刑，及臺灣板橋地方法院檢察署
    檢察官移送併辦。
    理    由
一、按被告以外之人於審判外之陳述，雖不符刑事訴訟法第159
    條之1 至第159 條之4 之規定，而經當事人於審判程序同意
    作為證據，法院審酌該言詞陳述或書面陳述作成時之情況，
    認為適當者，亦得為證據。當事人、代理人或辯護人於法院
    調查證據時，知有第159 條第1 項不得為證據之情形，而未
    於言詞辯論終結前聲明異議者，視為有前項之同意。刑事訴
    訟法第159 條之5 定有明文。查上訴人即被告戊○○○（下
    稱被告）於本院第二審準備程序時，對於本案偵查卷內之人
    證、書證，表示均無意見，迄至本案言詞辯論終結前，對於
    卷內之人證、書證，亦未聲明異議，有本院準備程序筆錄及
    審判筆錄在卷可考；另經本院第二審合議庭審酌卷內各該人
    員陳述時之情狀，均查無被違法取供或非出於自由意志之情
    形，相關書證亦查無違法取證或造假虛捏之情事，以之作為
    本案之證據，皆屬適當，依前揭規定，本判決以下所引用之
    卷內人證、書證均得為本案之證據，合先敘明。
二、訊據被告對於自己有開設上開台新銀行、長億郵局帳戶，並
    領有存摺、金融卡，且金融卡設定有密碼，而被害人丙○○
    、甲○○、丁○確有於上揭犯罪事實欄所載時、地，分別接
    獲詐欺集團成員來電，並均因陷於錯誤，而依對方指示，先
    後匯款如前揭犯罪事實欄所載金額至被告上開台新銀行帳戶
    或長億郵局帳戶等事實，固坦承不諱，但矢口否認有何幫助
    詐欺取財之犯行，辯稱：伊上開2 帳戶之存摺、金融卡均是
    放在機車置物箱內，同時被偷，且伊均將密碼寫在紙張夾在
    存摺內，並未提供予他人使用，且於發現帳戶資料被竊後，
    立即向臺中縣警察局分局馬岡派出所報案無幫助詐欺取財犯
    行云云。經查：
（一）被告確有開設上開台新銀行帳戶及長億郵局帳戶，並均領
      有存摺、金融卡，且金融卡皆設定有密碼；而被害人丙○○、甲○○、丁○則有於上揭犯罪事實欄所載時、地，分
      別接獲詐欺集團成員來電，並均因陷於錯誤，而依對方指
      示，先後匯款如前揭犯罪事實欄所載金額至被告上開台新
      銀行帳戶或長億郵局帳戶等事實，除有被告上開自白外，
      復經被害人丙○○、甲○○、丁○於警詢時指訴綦詳，並
      有被害人丙○○匯款之台新銀行自動櫃員機交易明細表、
      被告上開台新銀行帳戶之開戶資料、台幣款歷史交易明細
      查詢、被告上開長億郵局帳戶之開戶資料、客戶歷史交易
      清單、台幣活期存款明細、郵政自動櫃員機交易明細表、
      被害人丁○之陽信銀行金融卡影本附卷可稽。可知被告上
      開台新銀行帳戶及長億郵局帳戶確實均淪為詐欺集團訛騙
      被害人丙○○、甲○○、丁○匯款使用之人頭帳戶，堪先
      予認定。
（二）被告雖以前揭情詞置辯，並有被告於97年12月26日至臺中
      縣警察局豐原分局馬岡派出所報案之調查筆錄、臺中縣警
      察局豐原分局馬岡派出所受理刑事案件報案三聯單存卷可
      查。但查：
  １、目前詐欺集團蒐購或使用人頭帳戶做為出入帳戶，並以金
      融卡提領犯罪所得，以逃避檢警之追緝，乃眾所周知之事
      實，社會上一般人防詐之意識高漲，想要從事詐騙者必使
      出相當方法，始能有所得，犯罪者自不可能將費盡心力才
      詐得之金錢，存入自己無法確實掌控之帳戶內，否則將無
      法確保該帳戶名義人不會在受騙者匯入款項後，突然將該
      帳戶或提款卡掛失凍結或變更印鑑、密碼，致使犯罪者無
      法從該帳戶內領出犯罪所得，甚至由帳戶名義人將帳戶內
      之款項提領一空之情形發生。尤以詐欺集團可以徵得開戶
      名義人同意而取得人頭帳戶之管道頗多，並不需要冒著所
      使用之帳戶隨時可能被不知情之開戶名義人報警或凍結帳
      戶之風險。是以犯罪者欲以他人帳戶供作款項出入之帳戶
      ，當會先徵得帳戶所有人之同意，並確知金融卡密碼後，
      才予使用。在本案中，被害人丙○○於97年12月13日同日
      接續匯款6000元、2 萬元、1 萬5000元至被告上開台新銀
      行帳戶，被害人甲○○、丁○於同日分別匯款1 萬9983
      元、2 萬9985元至被告上開長億郵局帳戶後，匯入款項均
      旋遭人於同日提領一空，有被告上開2 帳戶之交易明細資
      料在卷可佐，可知被害人匯款及該詐欺集團提領之金額頗
      多，且該詐欺集團成員能有充裕之時間提領全部詐得款項
      ，被告又未能就詐騙者何以膽敢放心使用上開2 帳戶一節
      ，為任何合理之說明，衡諸前述事理常情，堪認詐騙者向
      被害人丙○○、甲○○、丁○行騙之際，對於被告上開2
      帳戶並不會遭被告終止或掛失止付，應有十足之把握。而
      行騙者之前開確信，在被告所稱上開2 帳戶資料均放在機
      車置物箱內之皮包，同時遭人竊走之情形，絕不可能發生
      。蓋一般人若發現帳戶資料遺失，立即辦理掛失止付手續
      ，乃係常態，詐欺集團豈有可能在花費大量人力、物力、
      時間詐得被害人之信任後，卻要求被害人匯款至隨時可能
      因掛失止付而不能提領款項、自己無法完全掌控之帳戶內
      ，讓自己能否順利領出詐得款項存在極高度的不確定性？
      是以取得被告上開台新銀行及長億郵局帳戶資料之成年人
      必係確實徵得被告同意後，始有安心指示被害人匯款至該
      帳戶之可能。而觀諸卷附之被告報案資料，被告報案日期
      為97年12月26日，時間已在詐欺集團成員於同年月13日成
      功訛騙被害人丙○○、甲○○、丁○匯款，並順利自被告
      上開2 帳戶提領詐欺所得之後，又無其他證據證明被告係
      於同年月13日之後始發現遺失，被告之上開報案紀錄尚無
      從資為任何有利於被告之徵憑。從而，被告上開台新銀行
      及長億郵局帳戶之存摺、金融卡、密碼等資料，應係被告
      自願且有同意提供給不相識之成年人使用之事實，即臻明
      確。被告矢口否認未將上開帳戶資料提供他人使用云云，
      委不可採。
  ２、又存摺、金融卡、密碼均為關係個人理財之重要工具，一
      般人皆會妥善保管，而該等專有物品如落入不明人士手中
      ，極易被利用為與財產有關之犯罪工具，此又係具備一般
      生活智識者皆能體察之常識；參以邇來犯罪人使用他人帳
      戶作為指示被害人匯款工具之犯罪類型層出不窮，並廣經
      媒體披載，凡對社會動態尚非全然不予關注者均能知曉。
      另參以被告本身係逾50歲之成年人，國小畢業，擔任清潔
      員工作，並無任何事證顯示其生活智識或社會經驗有特別
      低落或不足之情形，對於前述任意提供帳戶易成為詐欺集
      團匯款工具之社會常識，即難諉稱不知。另按今日一般人
      至郵局或銀行開設帳戶並非難事，如非供犯罪之非法使用
      ，衡情，自無置自己名義帳戶不用，而取得他人帳戶使用
      之必要。且金融存款帳戶事關存戶個人財產權益之保障，
      具高度專有性，除非本人或與本人親密關係者，難認有何
      理由可自由流通使用該存摺，一般人皆有妥為保管防阻他
      人任意使用之認識，縱因特殊情況偶有交付他人使用之需
      ，亦必然深入瞭解用途後再行提供以使用，方符常情。而
      該等專有物品如落入不明人士手中，極易被利用為與財產
      有關之犯罪工具，被告對此亦有所認識，已詳如前述，竟
      仍將自己上開2 帳戶之存摺、金融卡、密碼提供予姓名年
      籍不詳之成年人，容任他人使用，則其主觀上顯具有縱使
      姓名年籍不詳之成年人於取得上開2 帳戶之存摺、金融卡
      、密碼後，持以作為詐欺取財供被害人匯款使用，亦不違
      背其本意之不確定故意至明。惟被告僅係單純提供上開2
      帳戶之存摺、金融卡及密碼，並未參與訛騙被害人丙○○
      、甲○○、丁○之詐欺取財構成要件行為，主觀上僅係基
      於幫助該犯罪者之意思，應屬無疑。
（三）綜上所述，被告上開所辯，並不可採。從而，本件事證明
      確，被告上開犯行，洵堪認定。
三、查姓名年籍不詳之成年人於取得被告上開2帳戶之存摺、金
    融卡、密碼後，所屬詐欺集團成年成員即共同基於意圖為自
    己不法所有之犯意聯絡，先後撥打電話訛騙被害人丙○○、
    甲○○、丁○，致使被害人丙○○等3 人皆陷於錯誤，分別
    依對方指示，匯款至被告上開2 帳戶內，核該詐欺集團成年
    成員所為，係犯刑法第339 條第1 項之詐欺取財罪。而被告
    同時提供自己上開2 帳戶予該姓名年籍不詳之成年人使用，
    其主觀上係以幫助他人犯罪之意思而參與犯罪構成要件以外
    之行為，核被告所為，係犯刑法第30條第1 項、第339 條第
    1 項之幫助詐欺取財罪，應依同法第30條第2 項之規定減輕
    其刑。被告1 幫助詐欺取財犯行，同時使被害人丙○○、甲○○、丁○受騙而交付錢財，侵害3 法益，為想像競合犯，
    應僅論以1 幫助詐欺取財罪。公訴人雖僅就被告於上揭時、
    地，提供上開長億郵局帳戶，致幫助詐欺集團成員訛騙被害
    人甲○○、丁○錢財之幫助詐欺取財犯行聲請簡易判決處刑
    ，然檢察官就犯罪事實一部起訴者，其效力及於全部，刑事
    訴訟法第267 條定有明文。本件被告於同一時、地，另有同
    時提供上開台新銀行之帳戶資料，致被害人丙○○受騙而匯
    款至該帳戶之犯行，且與前揭論罪科刑之幫助詐欺取財犯行
    ，有想像競合關係，已如前述，本院第二審合議庭自應就屬
    於裁判上一罪之被告提供上開台新銀行帳戶之幫助詐欺取財
    犯行，一併加以裁判。原審予以論罪科刑，固非無見，且被
    告上開辯解，並不可採，所提起之上訴，為無理由，但原審
    未及審酌臺灣板橋地方法院檢察署檢察官移送併辦之被告於
    前揭時、地同時另提供上開台新銀行帳戶之存摺、金融卡及
    密碼予姓名年籍不詳之成年人，且被害人丙○○因受訛騙，
    確有依指示匯款6000元、2 萬元、1 萬5000元至被告上開台
    新銀行帳戶內之犯罪事實，仍有未洽，自應由本院第二審合
    議庭將原判決撤銷改判。爰審酌被告除於76年間因賭博罪經
    本院判處有期徒刑6 月，如易科罰金，以銀元300 元折算1
    日確定，於76年6 月8 日執行完畢外，別無其他犯罪紀錄，
    近20年來素行良好，有臺灣高等法院被告前案紀錄表可按，
    其任意交付自己帳戶之存摺、金融卡及密碼予姓名年籍不詳
    之人使用，犯罪之動機、目的雖然單純，但罔顧此舉可能淪
    為他人犯罪之工具，助長財產犯罪者遂行詐欺取財之目的，
    同時使犯罪者得以隱匿真實身分，增加查緝罪犯之困難，助
    長犯罪氣焰，危害社會治安，所為可議，其交付之帳戶資料
    數量為2 個、被害人有3 位，致生被害人丙○○、甲○○、
    丁○之損害多寡不一；再考之被告犯後未能全然坦認犯行，
    但仍有意願與被害人洽商和解，惟因被害人均無意願，以致
    無法協商賠償事宜等一切情狀，量處如主文第2 項所示之刑
    ，並諭知易科罰金之折算標準，以示懲儆。
四、據上論斷，應依刑事訴訟法第455 條之1 第3 項、第369 條
    第1 項前段、第364 條、第299 第1 前段，刑法第30條第1
    項、第2 項、第339 條第1 項、第55條、第41條第1 項前段
    ，刑法施行法第1 條之1 ，判決如主文
本案經檢察官乙○○到庭執行職務。
中    華    民    國    98    年    9     月    30    日
                  刑事第五庭    審判長法  官  張靜琪
                                      法  官  林慶郎
                                      法  官  莊嘉蕙
以上正本證明與原本無異。
本件不得上訴。
                                      書記官  陳怡臻
中    華    民    國    98    年    9     月    30    日
附錄本案論罪科刑法條全文
中華民國刑法第339條
意圖為自己或第三人不法之所有，以詐術使人將本人或第三人之
物交付者，處5 年以下有期徒刑、拘役或科或併科1 千元以下罰
金。
以前項方法得財產上不法之利益或使第三人得之者，亦同。
前二項之未遂犯罰之。


司法院資訊處製作；財團法人民間司法改革基金會備份。
